【裁判字號】    98,訴,1133
【裁判日期】    990209
【裁判案由】    商業會計法等
【裁判全文】
臺灣臺北地方法院刑事判決              98年度訴字第1133號
公  訴  人  臺灣臺北地方法院檢察署檢察官
被      告  甲○○
上列被告因違反商業會計法等案件，經檢察官提起公訴（98年度
偵字第10821號），本院判決如下：
    主  文
甲○○連續主辦會計人員，明知為不實之事項，而填製會計憑證
，處有期徒刑伍月，如易科罰金，以銀元佰元即新臺幣玖佰元
折算壹日，減為有期徒刑貳月拾伍日，如易科罰金，以銀元佰
元即新臺幣玖佰元折算壹日。
    事  實
一、甲○○因其信用不佳無法登記為公司負責人，因其信用不佳
    無法登記為公司負責人，乃邀約不知情之洪昌明（業經檢察
    官為不起訴處分確定）擔任鎂章實業有限公司（址設臺北市
    文山區○○○路○段12號3樓，下稱鎂章公司）之登記負責人
    （期間自91年12月17日至93年1月7日止），甲○○則為鎂章
    公司之實際負責人，並負責主辦鎂章下公司之會計事務，為
    商業會計法所稱主辦會計之人員及從事業務之人。於92年4
    月間，因鎂章公司經營不善，甲○○欲將鎂章公司轉讓予他
    人之際，因見鎂章公司之外銷業務而尚有累積留抵稅額新臺
    幣（下同）9萬4,925元，詎其為獲取鎂章公司上開留抵稅額
    之退稅利益，明知鎂章公司與翔駿科技有限公司間（下稱翔
    駿公司）並無實際之交易，竟基於填製不實會計憑證及幫助
    他人逃漏稅捐之概括犯意，自92年7月起至同年12月間（起
    訴書誤載為自「92年6月起」，應予更正），在不詳地點，
    連續虛偽填製如附表一所示之統一發票共計10紙（合計401
    萬9,200元）後，交付予翔駿公司，復由翔駿公司持如附表
    一所示不實之統一發票作為進項憑證，向稅捐稽機關全數申
    報扣抵銷項稅額，以此不正當之方法，幫助翔駿公司逃漏營
    業稅共計20萬元960元，足生損害於稅捐機關對於課稅管理
    之正確性及公平性。
二、案經財政部臺北市國稅局移請臺灣臺北地方法院檢察署檢察
    官偵查起訴。
    理  由
一、按被告以外之人於審判外之陳述，雖不符刑事訴訟法第159
    條之1至第159條之4之規定，而經當事人於審判程序同意作
    為證據，法院審酌該言詞陳述或書面陳述作成時之情況，認
    為適當者，亦得為證據，刑事訴訟法第159條之5第1項定有
    明文。本件檢察官、被告於本院審判程序時，就本判決所引
    用其他審判外之言詞或書面陳述，均明示同意有證據能力，
    本院審酌該具有傳聞證據性質之證據，其取得過程並無瑕疵
    ，與待證事實具有關聯性，證明力非明顯過低，以之作為證
    據係屬適當，認俱得為證據。
二、上揭事實，業據被告甲○○坦承不諱，核與證人葉妍希、劉
    麗華證述情節大致相符，並有鎂章公司設立、變更登記表、
    洪昌明勞工保險被保險人投保資料表、鎂章公司專案申請調
    檔統一發票查核清單及查核名冊共13紙、進銷項交易對象彙
    加明細表、92年申報書跨中心查詢、92年度營利事業所得稅
    結算申報書、鎂章公司之營業稅稅籍資料查詢資料各1份、
    銷售額與稅額申請書3份、如附表一所示之統一發票共10紙
    在卷可稽。是依上開卷附之各項文書、證物等補強證據，已
    足認被告上開自白與事實相符。從而，本件事證明確，被告
    犯行，洵堪認定，應依法論科。
三、被告行為後，商業會計法第71條業於95年5月24日修正公佈
    ，並自公佈日施行，該條第1款原規定「商業負責人、主辦
    及經辦會計人員或依法受託代他人處理會計事務之人員有左
    列情事之一者，處5年以下有期徒刑、拘役或科或併科新臺
    幣15萬元以下罰金：一、以明知為不實之事項，而填製會計
    憑證或記入帳冊者」，修正後上開條文之刑度規定提高為「
    5年以下有期徒刑、拘役或科或併科新臺幣60萬元以下罰金
    」，比較新舊法之結果，以修正前之商業會計法第71條第1
    款規定對被告較為有利，自應適用修正前之規定處斷。
五、又被告行為後，刑法於94年2月2日修正公佈，並於95年7月1
    日施行，按行為後法律有變更者，適用行為時之法律。但行
    為後之法律有利於行為人者，適用最有利於行為人之法律，
    刑法第2條第1項定有明文。此條規定乃與刑法第一條罪刑法
    定主義契合，而貫徹法律禁止溯及既往原則，係規範行為後
    法律變更所生新舊法律比較適用之準據法，是刑法第2條本
    身雖經修正，但其既屬適用法律之準據法，本身尚無比較新
    舊法之問題，應一律適用裁判時之現行刑法第2條之規定，
    為「從舊從輕」之比較；比較時應就罪刑有關之共犯、未遂
    犯、想像競合犯、牽連犯、連續犯、結合犯，以及累犯加重
    、自首減輕暨其他法定加減原因（如身份加減）與加減例等
    一切情形，綜其全部罪刑之結果而為比較（最高法院95年5
    月23日95年度第8次刑庭會議決議參照），茲就本件應適用
    之法律說明如下：
(一)、關於本件行為時之商業會計法（即84年5月19日修正公佈之
    商業會計法）第71條第1款之填製不實會計憑證罪、稅捐稽
    徵法第43條第1項之幫助逃漏稅捐罪法定罰金刑最低度部分
    ，由修正前刑法第33條第5款規定為銀元1元（折算為新臺幣
    3 元）以上，修正後刑法第33條第5款則修正為新臺幣1千元
    以上，以百元計算；故關於修正之罰金刑最低度部分，行為
    時法較有利於被告。
(二)、被告行為後，刑法第55段之牽連犯規定亦經刪除。是於新法
    修正施行後，被告所為之修正前商業會計法第71條第1款之
    填製不實會計憑證罪、稅捐稽徵法第43條第1項之幫助逃漏
    稅捐罪犯行，即須分論併罰。比較新、舊法之規定，修正前
    刑法第55條之規定對於被告較為有利。
(三)、刑法第56條連續犯之規定業經刪除，於新法施行後，被告所
    為之數犯罪行為，應予分論併罰。此條刪除雖非犯罪構成要
    件之變更，然顯已影響行為人刑罰之法律效果，自屬法律有
    變更。比較修正前後之規定，應以被告行為時之刑法第56條
    規定論處，對被告較為有利。
(四)、修正前刑法第68條規定：「拘役或罰金加減者，僅加減其最
    高度。」此次刑法修正，既將罰金最低金額修正為新臺幣1
    千元元，當不致因加減其最低度，而產生不滿1元之零數，
    允宜與有期徒刑相同，許其最高度及最低度同加減之，故併
    入修正後刑法第67條，而規定為：「有期徒刑或罰金加減者
    ，其最高度及最低度同加減之。」，被告上開犯行，既因修
    正前刑法第56條連續犯之規定而加重其刑，因修正前刑法第
    68條規定罰金最低度不予加重，較諸修正後刑法第67條規定
    最低度亦予加重之規定，修正前之規定顯較有利於被告。且
    因刑法修正前，關於罰金刑之最低罰金數額僅為銀元1元，
    即令提高倍數後，亦遠較於刑法修正後之最低罰金數額（新
    臺幣1千元）為低。
(五)、就被告而言，適用修正前之牽連犯、連續犯規定之結果，其
    所犯多次修正前商業會計法第71條第1款之填製不實會計憑
    證罪及稅捐稽徵法第43條第1項之幫助逃漏稅捐罪犯行，即
    僅論以連續修正前商業會計法第71條第1款之填製不實會計
    憑證罪；若適用修正後之刑法規定，其所犯上開罪名，即應
    分論併罰，綜上比較結果，仍以適用修正前之牽連犯、連續
    犯規定對被告較為有利，揆諸前開說明，自應一體適用修正
    前之規定對被告論罪科刑。
四、論罪科刑：
(一)、按商業會計法第71條第1款之填製不實會計憑證罪，犯罪主
    體必須為商業負責人、主辦及經辦會計人員或依法受託代他
    人處理會計事務之人員，係屬因身份或特定關係始能成立之
    犯罪。被告為鎂章公司之實際負責人，負責鎂章公司之業務
    執行及該公司發票之處理，且如附表一所示之不實統一發票
    亦係由被告所開立等情，業據被告自承、證人葉妍希證述明
    確，被告應係商業會計法第5條第2應所稱主辦會計人員，有
    據實填載會計憑證之義務，為從事業務之人。
(二)、又按統一發票乃商業會計法第15條第1款所列之原始憑證，
    屬商業會計憑證之一種，商業負責人明知不實之事項而予填
    製按統一發票係營業人依營業稅法規定於銷售貨物或勞務時
    ，開立並交付予買受人之交易憑證，足以證明會計事項之經
    過，應屬商業會計法所稱之會計憑證；又商業會計法第71條
    第1款之主辦會計人員，以明知為不實之事項，而填製會計
    憑證之罪，原即含有業務上登載不實之本質，與刑法第215
    條從事業務之人明知為不實之事項而登載於業務上文書罪，
    皆規範處罰同一之登載不實行為，應屬法規競合，且前者為
    後者之特別規定，依特別法優於普通法之原則，自應優先適
    用商業會計法第71條論處（同院87年度台非字第389號、85
    年度台上字第3145號、97年度台上字第2915判決意旨可資參
    照）。被告為鎂章公司之實際負責人，負責該公司業務及發
    票業務之執行，而為商業會計法所規定之主辦會計人員，業
    如前述。其填製如附表一所示之不實統一發票，並交付與翔
    駿公司，充當翔駿公司之進項憑證，翔駿公司持向稅捐稽徵
    機關申報營業稅，以此扣抵銷項稅額，以此不正當之方法，
    幫助如翔駿公司（納稅義務人）逃漏營業稅稅額，核其所為
    ，係犯95年5月24日修正前商業會計法第71條第1款之填製不
    實會計憑證罪、稅捐稽徵法第43條第1項幫助他人逃漏稅捐
    罪。被告先後多次犯修正前商業會計法第71條第1款之填製
    不實會計憑證罪、稅捐稽徵法第43條第1項之幫助逃漏稅捐
    罪，均時間緊接，犯罪手法相同且觸犯構成要件相同之罪名
    ，顯係基於概括犯意反覆而為，均為連續犯，應依94年2月2
    日修正前刑法第56條之規定，分別論以連續填製不實會計憑
    證罪、連續幫助逃漏稅捐之一罪，並加重其刑。又被告開立
    不實會計憑證之目的，無非供翔駿公司逃漏營業稅捐之用，
    故其填製不實會計憑證、幫助逃漏稅捐之犯行間，有方法、
    目的之牽連關係，應依修正前刑法第55條後段規定，論以情
    節較重之連續填製不實會計憑證罪。
(三)、爰審酌被告身為主辦會計人員，明知營業人應依銷售貨物或
    勞務之實際情況，據實開立統一發票並申報扣抵營業稅，以
    及鎂章公司與翔駿公司間，並無實際銷售之營業行為，竟虛
    偽開立如附表一所示之不實統一發票，並幫助翔駿公司逃漏
    稅捐，影響稅捐機關對於營業稅稽徵及管理之正確性及公平
    性，並使國家減少稅收額度，本不宜寬貸，惟考量被告犯後
    坦承犯行，犯後態度尚佳，復衡以其犯罪之動機、目的、手
    段、所生危害等一切情狀，量處如主文所示之刑。又被告行
    為後，刑法關於易科罰金之折算標準規定業經修正，而依被
    告行為時即修正前刑法第41條第1項前段、修正前罰金罰鍰
    提高標準條例第2條前段（現已刪除）之規定，關於易科罰
    金之折算標準，一律以銀元300元折算1日，經折算為新臺幣
    後，應以900元折算為1日；惟依修正後刑法第41條第1項前
    段之規定，折算標準為新臺幣1,000元、2,000元、3,000元
    ，斟酌具體個案情形諭知其易科罰金之折算標準，比較修正
    前後之易科罰金折算標準，以修正前之規定於被告為有利。
    是本件應適用修正前刑法第41條第1項前段之規定，分別諭
    知如主文所示之易科罰金折算標準。再查，本件被告之犯罪
    時間在96年4月24日以前，合於中華民國96年罪犯減刑條例
    之規定，爰依法減其宣告刑二分之一，併諭知同上之易科罰
    金折算標準。
五、檢察官移送併辦部分：
(一)、臺灣彰化地方法院檢察署97年度偵字第10222號移送併辦意
    旨雖略以：被告甲○○於92、93年間，為址設臺北市○○區
    ○○街26號3樓之1翔駿科技有限公司（統一編號：00000000
    號，下稱翔駿公司）之實際經營者，為商業會計法第4條所
    規定之商業負責人，竟基於幫助納稅義務人逃漏營業稅之概
    括犯意，明知翔駿公司並未與附表二所示之公司有任何交易
    ，竟仍受年籍姓名不詳之朋友所託，開立172張不實發票予
    附表二所示之公司，充抵該公司之進項憑證，並申報扣抵營
    業稅進項稅額以逃漏稅捐，被告即以此不正方式幫助該等公
    司逃漏營業稅共計229萬8,593元（詳如附表二），而甲○○
    為避免翔駿公司因虛開發票而必須繳納鉅額之營業稅，且為
    進一步幫助逃漏營業稅，遂又自該年籍姓名不詳之朋友處取
    得包括鎂章公司之不實發票在內之發票共117張，並作為翔
    駿公司之進項憑證申報稅捐，該117張發票總營業稅額為338
    萬6,253元，扣除虛開之發票金額可算出被告共幫助翔駿公
    司逃漏營業稅1,087,660元，因認被告此部分亦涉犯稅捐稽
    徵法第43條之幫助逃漏稅捐罪及商業會計法第71條第1款之
    填製不實會計憑證罪，與前開本案經認定有罪部分具有裁判
    上一罪關係，應併案審理等語。
(二)、惟按連續犯之所謂出於概括犯意，必須其多次犯罪行為自始
    均在一個預定犯罪計劃以內，出於主觀上始終同一犯意之進
    行，若中途另有新犯意發生，縱所犯為同一罪名，究非連續
    其初發的意思，即不能成立連續犯（最高法院70年台上字第
    6296號判例可資參照）。查，本件被告係於91年12月間，利
    用案外人洪昌明名義登記為鎂章公司之負責人，而自任該公
    司之實際負責人，嗣鎂章公司經營不善，被告欲將公司經營
    轉讓他人之際，因見鎂章公司之外銷業務而尚有累積留抵稅
    額，為獲取鎂章公司上開留抵稅額之退稅利益，始於92年7
    月至12月間多次填製內容不實如附表一所示之鎂章公司統一
    發票之方式，供翔駿公司逃漏稅捐，與併辦意旨所述受友人
    所託，開立翔駿公司內容不實之發票與附表二所示之公司，
    供該等公司逃漏稅捐等情，其主觀犯意已有不同，顯係另起
    犯意而為之，縱其併辦部分所犯之罪均與本案相同，仍難認
    與本案間有何連續犯之裁判上一罪關係。另如依移送併辦意
    旨所認定之事實，被告取得不實進項憑證，扣抵銷項營業稅
    ，其所為係使納稅義務人翔駿公司因而逃漏營業稅，應係犯
    稅捐稽徵法第47條第1款、第41條之罪。然被告並非翔駿公
    司之登記負責人，其是否應負稅捐稽徵法第47條第1款之轉
    嫁責任，尚有疑問。縱被告仍應負翔駿公司負責人之責任，
    其所負之責任亦屬依稅捐稽徵法第47條第1款規定之轉嫁罰
    ，與前開論罪科刑部分，亦無連續犯裁判上一罪之可言。是
    上開移送辦部分，均難認與本案間有何牽連犯或連續犯之裁
    判上一罪關係，自應退由檢察官另行處理，附此敘明。
據上論斷，應依刑事訴訟法第299條第1項前段，修正前商業會計
法第71條第1款，稅捐稽徵法第43條第1項，刑法第2條第1項前段
、第11條前段，修正前刑法第56條、第55條、第41條第1項前段
，修正前罰金罰鍰提高標準條例第2條，中華民國九十六年罪犯
減刑條例第2條第1項第3款、第7條，判決如主文。
本案經檢察官郭騰月到庭執行職務。
中    華    民    國    99    年    2     月    9     日
                  刑事第十四庭  審判長法  官  吳冠霆
                                      法  官  陳琪媛
                                      法  官  李殷君
以上正本證明與原本無異。
如不服本判決應於收受送達後10日內向本院提出上訴書狀，並應
敘述具體理由；其未敘述上訴理由者，應於上訴期間屆滿後20日
內向本院補提理由書（均須按他造當事人之人數附繕）「切勿逕
送上級法院」。
                                      書記官  殷玉芬
中    華    民    國    99    年    2     月    12    日
附錄本案論罪科刑法條全文：
修正前商業會計法第71條：
商業負責人、主辦及經辦會計人員或依法受託代他人處理會計事
務之人員有下列情事之一者，處5年以下有期徒刑、拘役或科或
併科新臺幣15萬元以下罰金：
一、以明知為不實之事項，而填製會計憑證或記入帳冊。
二、故意使應保存之會計憑證、會計帳簿報表滅失毀損。
三、偽造或變造會計憑證、會計帳簿報表內容或毀損其頁數。
四、故意遺漏會計事項不為記錄，致使財務報表發生不實之結果
    。
五、其他利用不正當方法，致使會計事項或財務報表發生不實之
    結果者。
稅捐稽徵法第43條：
教唆或幫助犯第41條或第42條之罪者，處3年以下有期徒刑、拘
役或科新臺幣6萬元以下罰金。
稅務人員、執行業務之律師、會計師或其他合法代理人犯前項之
罪者，加重其刑至二分之一。
稅務稽徵人員違反第33條規定者，除觸犯刑法者移送法辦外，處
1萬元以上5萬元以下罰鍰。
附表一：開立不實統一發票幫助翔駿公司逃漏營業稅之明細表
┌──┬────┬─────┬────┬─────┐
│編號│開立時間│銷售金額  │發票稅額│發票號碼  │
├──┼────┼─────┼────┼─────┤
│ 1  │92.07.02│512,000元 │25,600元│UW00000000│
├──┼────┼─────┼────┼─────┤
│ 2  │92.07.21│500,000元 │25,000元│UW00000000│
├──┼────┼─────┼────┼─────┤
│ 3  │92.07.28│406,000元 │20,300元│UW00000000│
├──┼────┼─────┼────┼─────┤
│ 4  │92.08.05│812,000元 │40,600元│UW00000000│
├──┼────┼─────┼────┼─────┤
│ 5  │92.12.01│490,000元 │24,500元│WW00000000│
├──┼────┼─────┼────┼─────┤
│ 6  │92.12.05│122,400元 │6,120元 │WW00000000│
├──┼────┼─────┼────┼─────┤
│ 7  │92.12.07│204,000元 │10,200元│WW00000000│
├──┼────┼─────┼────┼─────┤
│ 8  │92.12.13│558,600元 │27,930元│WW00000000│
├──┼────┼─────┼────┼─────┤
│ 9  │92.12.23│316,200元 │15,810元│WW00000000│
├──┼────┼─────┼────┼─────┤
│ 10 │92.12.24│98,000元  │4,900元 │WW00000000│
├──┴────┴─────┴────┴─────┤
│開立不實統一發票金額總計401萬9,200元，幫助逃漏之│
│營業稅總額合計20萬960元。                       │
└────────────────────────┘
附表二：翔駿公司92、93年銷項去處
┌──┬───────┬──┬──────┬─────┐
│編號│營業人名稱    │張數│銷售額（元）│稅額（元）│
├──┼───────┼──┼──────┼─────┤
│1   │碩品業有限公司│14  │4,690,550   │234,528   │
├──┼───────┼──┼──────┼─────┤
│2   │雅迪照明有限公│9   │3,020,875   │151,044   │
│    │司            │    │            │          │
├──┼───────┼──┼──────┼─────┤
│3   │威仲實業股份有│8   │2,574,560   │128,728   │
│    │限公司        │    │            │          │
├──┼───────┼──┼──────┼─────┤
│4   │佑澤企業有限公│23  │4,500,250   │225,015   │
│    │司            │    │            │          │
├──┼───────┼──┼──────┼─────┤
│5   │盈和國際有限公│6   │1,798,600   │89,930    │
│    │司            │    │            │          │
├──┼───────┼──┼──────┼─────┤
│6   │昀隆股份有限公│4   │1,425,580   │71,279    │
│    │司            │    │            │          │
├──┼───────┼──┼──────┼─────┤
│7   │中國軸承展業股│8   │1,293,800   │64,690    │
│    │份有限公司    │    │            │          │
├──┼───────┼──┼──────┼─────┤
│8   │偵翔科技有限公│1   │822,000     │41,100    │
│    │司            │    │            │          │
├──┼───────┼──┼──────┼─────┤
│9   │佑善國際開發有│3   │803,000     │40,150    │
│    │限公司        │    │            │          │
├──┼───────┼──┼──────┼─────┤
│10  │開弘電子企業有│4   │625,300     │31,265    │
│    │限公司        │    │            │          │
├──┼───────┼──┼──────┼─────┤
│11  │竑程科技有限公│1   │620,000     │31,000    │
│    │司            │    │            │          │
├──┼───────┼──┼──────┼─────┤
│12  │鑫銳科技有限公│4   │555,850     │27,793    │
│    │司            │    │            │          │
├──┼───────┼──┼──────┼─────┤
│13  │希多有限公司  │5   │670,990     │33,550    │
├──┼───────┼──┼──────┼─────┤
│14  │容屋電腦有限公│8   │835,660     │41,783    │
│    │司            │    │            │          │
├──┼───────┼──┼──────┼─────┤
│15  │英利得國際有限│10  │500,000     │25,000    │
│    │公司臺灣分公司│    │            │          │
├──┼───────┼──┼──────┼─────┤
│16  │宗余企業有限公│1   │500,000     │25,000    │
│    │司            │    │            │          │
├──┼───────┼──┼──────┼─────┤
│17  │凌廣資電科技有│7   │3,311,350   │165,568   │
│    │限公司        │    │            │          │
├──┼───────┼──┼──────┼─────┤
│18  │昱捷企業有限公│3   │3,840,000   │192,000   │
│    │司            │    │            │          │
├──┼───────┼──┼──────┼─────┤
│19  │龐裘國際有限公│3   │3,620,736   │181,038   │
│    │司            │    │            │          │
├──┼───────┼──┼──────┼─────┤
│20  │昆宏企業有限公│–  │–          │–        │
│    │司            │    │            │          │
├──┼───────┼──┼──────┼─────┤
│21  │台侗企業有限公│5   │2,232,600   │111,630   │
│    │司            │    │            │          │
├──┼───────┼──┼──────┼─────┤
│22  │精創資通企業有│5   │1,987,000   │99,350    │
│    │限公司        │    │            │          │
├──┼───────┼──┼──────┼─────┤
│23  │剛成實業有限公│6   │1,013,500   │50,675    │
│    │司            │    │            │          │
├──┼───────┼──┼──────┼─────┤
│24  │新企科技服務股│–  │–          │–        │
│    │份有限公司    │    │            │          │
├──┼───────┼──┼──────┼─────┤
│25  │昇耀事業有限公│4   │949,000     │47,451    │
│    │司            │    │            │          │
├──┼───────┼──┼──────┼─────┤
│26  │立明國際實業股│8   │1,062,657   │53,134    │
│    │份有限公司    │    │            │          │
├──┼───────┼──┼──────┼─────┤
│27  │明炘股份有限公│6   │952,250     │47,614    │
│    │司            │    │            │          │
├──┼───────┼──┼──────┼─────┤
│28  │渡海國際有限公│2   │650,000     │32,500    │
│    │司            │    │            │          │
├──┼───────┼──┼──────┼─────┤
│29  │墾邁股份有限公│3   │616,790     │30,840    │
│    │司            │    │            │          │
├──┼───────┼──┼──────┼─────┤
│30  │紅磡興業有限公│11  │498,810     │24,941    │
│    │司            │    │            │          │
├──┴───────┼──┼──────┼─────┤
│合計                │172 │45,971,708  │2,298,593 │
└──────────┴──┴──────┴─────┘

司法院資訊處製作；財團法人民間司法改革基金會備份。
